【裁判字號】    92,簡,431
【裁判日期】    921229
【裁判案由】    綜合所得稅
【裁判全文】
臺北高等行政法院判決                              九十二年度簡字第四三一號
    原      告  甲○○
    被      告  財政部臺北市國稅局
    代  表  人  張盛和（局長）
右當事人間因綜合所得稅事件，原告不服財政部中華民國九十二年五月六日台財訴字
第○九二○○○八二九○號訴願決定，提起行政訴訟，本院判決如左：
    主  文
原告之訴駁回。
訴訟費用由原告負擔。
    事  實
一、事實概要：原告民國八十九年度綜合所得稅結算申報，未依所得稅法第十五條規
    定與其配偶潘惠彩合併申報，而各自單獨申報，並短漏報其本人及配偶利息所得
    計新台幣（下同）二四、五七四元，經被告查獲，乃併計核定原告綜合所得總額
    為一、四二六、九九三元，淨額為九四○、九九三元，應補稅額為五八、九五五
    元，並按短漏稅額四五、二三九元處一倍之罰鍰四五、二○○元（計至百元止）
    。原告就罰鍰部分不服，申請復查未獲變更，提起訴願亦遭決定駁回，遂提起行
    政訴訟。
二、兩造聲明：
  (一)原告聲明：原處分及訴願決定撤銷（依起訴狀載意旨）。
  (二)被告聲明：駁回原告之訴。
三、兩造之陳述：
  (一)原告主張之理由：
    1.原告於八十八年自國民中學教職退休，九十年三月第一次辦理八十九年度綜合
      所得稅結算申報，因擔任教職期間免繳所得稅，不諳報稅規定，故於申報所得
      稅時未與配偶合併申報。九十一年申報九十年度綜合所得稅，原告請被告稅務
      單位人員代為核算填表申報，亦與配偶分開申報，縱稅務人員亦有此誤，況一
      般人民？原告不諳稅務，非故意逃漏，且已按時申報所得稅，不應受罰。
    2.原告係依銀行等單位所發之扣繳憑單據以結算申報所得稅，如有短漏者必係未
      收受扣繳憑單，而九十二年以前財政部所屬各單位並無電腦列印資料可供參考
      確認，原告無從知悉有無短漏報。
  (二)被告主張之理由：
    1.本件原告八十九年度綜合所得稅結算申報，未與配偶潘惠彩合併申報，而各自
      單獨申報，結算申報書上未載明配偶姓名、亦未分居或離婚，並漏報其本人及
      其配偶利息所得計二四、五七四元，經被告查獲，遂將渠等分開申報及漏報資
      料合併核定原告綜合所得總額為一、四二六、九九三元，淨額為九四○、九九
      三元，應補稅額為五八、九五五元，並就短漏稅額四五、二三九元處一倍罰鍰
      四五、二○○元（計至百元止）。原告對罰鍰處分不服，聲稱其為退休老師，
      因係第一次申報，不知報稅規定，以致發生錯誤，並非故意知法犯法，及未收
      到扣繳憑單等情，請撤銷罰鍰云云。
    2.經查本件原告當年度與其配偶潘惠彩之婚姻關係仍存在，且未分居，卻未依所
      得稅法第十五條規定合併申報，而各自辦理結算申報（為原告所不爭），另漏
      報其本人利息所得一一、二○五元、其配偶潘惠彩利息所得一三、三六九元，
      有卷附結算申報書影本及各類所得扣繳暨免扣繳憑單可稽；縱使原告不知報稅
      規定，然並非無期待其正確認識法令規定之可能（例如原告可向被告詢問），
      尚不能以不知報稅規定，而得違反應與配偶合併申報之法令規定。又扣繳憑單
      雖為抵繳稅款之依據，惟非申報所得之唯一憑據，原告未收到扣繳憑單，可向
      扣繳單位查詢或申請補發，尚不能以未收到扣繳憑單為由而免其申報義務，而
      且原告未於查獲前自動辦理補報補繳，依法尚不得免罰。是原告應注意、能注
      意而未注意，縱非故意，仍難卸免其過失漏報之責任，參諸司法院釋字第二七
      五號解釋，原告自仍應受罰，又審酌其違章情節，尚無稅務違章案件減免處罰
      標準免罰規定之適用，是原處分按所漏稅額處一倍罰鍰四五、二○○元，揆諸
      行為時所得稅法第十四條第一項第四類、第十五條第一項及第一百十條第一項
      及稅務違章案件減免處罰標準第三條第二項規定，並無不合。
    理  由
一、按「個人之綜合所得總額，以其全年左列各類所得合併計算之：第四類：利息所
    得：凡公債、公司債、金融債券、各種短期票券、存款及其他貸出款項利息之所
    得。」「納稅義務人之配偶，．．．有前條各類所得者，應由納稅義務人合併報
    繳．．．。」「納稅義務人已依本法規定辦理結算申報，但對依本法規定應申報
    課稅之所得額有漏報或短報情事者，處以所漏稅額兩倍以下之罰鍰。」為行為時
    所得稅法第十四條第一項第四類、第十五條第一項及第一百十條第一項所明定。
    次按「．．．但應受行政罰之行為，僅須違反禁止規定或作為義務，而不以發生
    損害或危險為其要件者，推定為有過失，於行為人不能舉證證明自己無過失時，
    即應受處罰。．．．」亦經司法院釋字第二七五號解釋在案。又依稅務違章案件
    減免處罰標準第三條第二項規定：「．．．依所得稅法第一百十條規定應處罰鍰
    案件，綜合所得稅納稅義務人未申報或短漏報所得額，經調查發現有依規定應課
    稅之所得額在新臺幣二十五萬元以下或其所漏稅額在新台幣一萬五千元以下，且
    無下列情事之一者，免予處罰：一、夫妻所得分開申報逃漏所得稅者。．．．」
二、原告八十九年度綜合所得稅結算申報，未與其配偶潘惠彩合併申報，且漏報其本
    人利息所得一一、二○五元、其配偶潘惠彩利息所得一三、三六九元之事實，有
    其八十九年度綜合所得稅結算申報書影本及各類所得扣繳暨免扣繳憑單可稽，且
    為原告所不爭執，堪認為真實。是被告予以併計核定原告綜合所得總額，並按所
    漏稅額四五、二三九元處一倍之罰鍰四五、二○○元（計至百元止），訴願決定
    予以維時，揆諸首開規定，並無不合。
三、原告雖主張因不諳報稅規定，故未與配偶合併申報，且其均按扣繳憑單為申報，
    如有短漏報，必係未收受扣繳憑單之故，不應處罰原告云云。惟按夫妻所得依法
    既應合併申報，且申報書內之稅額計算式列有配偶薪資所得欄，原告申報所得，
    不得諉為不知，況原告為國中教師，縱不確知如何辦理，亦當知向有關人員查詢
    ，自不能以不知規定主張免責。又扣繳憑單雖為抵繳稅款之依據，惟非申報所得
    之唯一憑據，原告辦理所得申報，本應查明其確實所得為申報，縱未收受扣繳憑
    單，亦可向扣繳單位查詢或申請補發，不能以未收到扣繳憑單為由免其申報義務
    。原告未與配偶合併申報所得，且有短漏報利息所得之事實，縱非故意，難謂無
    過失，依法不能免罰，其主張無可採。從而原處分及訴願決定均無違誤，原告仍
    執前詞聲請撤銷，為無理由，爰不經言詞辯論予以駁回（本件適用簡易訴訟程序
    ）。
四、據上論結，本件原告之訴為無理由，依行政訴訟法第二百三十三條第一項、第九
    十八條第三項前段，判決如主文。
中    華    民    國    九十二      年      十二      月    二十九      日
                 臺 北 高 等 行 政 法 院   第 四 庭
                                   法  官  楊莉莉
右為正本係照原本作成。
本件以訴訟事件所涉及之法律見解具有原則性者為限，始得於本判決送達後二十日
內向本院提出上訴狀並表明上訴理由，如已於本判決宣示後送達前提起上訴者，應
於判決送達後二十日內補具上訴理由（均按他造人數附繕本），且經最高行政法院
許可後方得上訴。
中    華    民    國    九十二      年      十二      月    二十九      日
                                   書記官  王俊權


司法院資訊處製作；財團法人民間司法改革基金會備份。
